臺灣臺北地方法院民事判決　　　　　　　　93年度金字第81號
原　　　告　復華證券金融股份有限公司
法定代理人　丙○○
訴訟代理人　己○○
　　　　　　乙○○
　　　　　　丁○○
被　　　告　甲○○
訴訟代理人　劉振瑋律師
　　　　　　王歧正律師
上列當事人間給付融資融券款事件，本院於中華民國94年4月27
日言詞辯論終結，判決如下：
    主      文
被告應給付原告新台幣肆佰拾萬壹仟元及如附表所示之利息
，暨附表所示利息百分之十計算之違約金。
訴訟費用由被告負擔。
    事實及理由
一、按當事人得以合意定第一審管轄法院。但以關於由一定法律
    關係而生之訴訟為限。前項合意，應以文書證之。民事訴訟
    法第24條定有明文。查，兩造所簽訂之融資融券契約第11條
    約定如因融資融券契約涉訟時，以原告營業所在地之法院為
    管轄法院，而原告之營業所在地既設於本院轄區，本院自有
    管轄權，合先敘明。
二、原告起訴主張：被告於民國85年7月4日向原告申請開立帳號
    為861036信用帳戶（下稱系爭信用帳戶），同時訂立融資融
    券契約，以從事股票融資融券信用交易之用。嗣後被告於87
    年9月7日起分別融資買進「美式」、「國揚」2檔股票（下
    稱系爭股票），向原告分別融資新台幣（下同）2,831,000
    元、1,500,000元，共計4,331,000元，同時提供前開股票予
    原告擔保融資債務。然被告所買進系爭股票後至87年11月之
    際，其股票價格持續下跌，致使被告信用帳戶之整戶擔保維
    持率低於120％，經通知補繳差額後，未獲被告置理，原告
    自得依據兩造間之融資融券契約規定，訴請被告給付原告所
    提供之融資款項，又本件即便如被告所稱其係由營業員未經
    其授權而融資買入系爭股票，然被告既將證券存摺、印章均
    交由營業員戊○保管長達4年之久，被告即有同意戊○使用
    系爭帳戶之意思，即便無直接同意之授權，仍應依據民法第
    169條負擔表見代理之責。並聲明：如主文第1項所示。
三、被告則以：其開立系爭信用帳戶後，並未如原告所稱於87年
    9月向原告融資買進系爭股票，而係由時任職於協和證券股
    份有限公司（下稱協和證券公司）之營業員即訴外人戊○盜
    用被告帳戶，融資買進系爭股票，被告原並不知情，直至系
    爭股票價格持續下跌，經原告通知被告補繳差額，始知其帳
    戶遭戊○盜用。系爭融資借款之發生係因戊○未經被告同意
    ，逕以被告名義向原告融資買賣股票為無權代理，被告既否
    認無權代理人所為之行為，且本件亦未構成表見代理之情事
    ，原告向被告請求本件之融資款項，洵屬無據。況戊○於91
    年1月29日與原告簽訂和解協議書就本件系爭融資借款債務
    達成和解，原告僅得依該和解協議書所訂明之權利向戊○請
    求，而不得再提起本件訴訟等語，資為抗辯。並聲明：原告
    之訴駁回。
四、本件兩造不爭執事項：
    被告於85年7月4日向原告申請開立系爭信用帳戶訂立融資融
    券契約。嗣後被告前開信用帳戶曾於87年9月7日起分別融資
    買進系爭股票，並向原告融資款項共計4,331,000元，後因
    股票價格持續下跌，致被告信用帳戶之整戶擔保維持率低於
    120％，經通知補繳差額後，未獲被告置理。又戊○曾以被
    告債務承擔人地位與原告於91年10月29日簽立和解協議書等
    情，業據原告提出被告開立信用帳戶申請表、融資融券契約
    書、催告被告補繳差額限時掛號函件存根聯及被告提出和解
    協議書等件為證，且為兩造所不爭執，堪信此部分事實為真
    。
五、兩造之爭點及論斷：
    原告主張被告應依據兩造之融資融券契約給付積欠所融資款
    項之本息，被告則否認其有利用系爭信用帳戶融資買進系爭
    股票，亦無庸負擔表見代理之責，並以前揭情詞置辯，故本
    件之主要爭點厥為：(一)被告是否有授權戊○融資買進系爭股
    票或應就戊○融資買進系爭股票負擔表見代理之責；(二)又關
    於原告與戊○間簽立之和解協議書性質為何，原告是否因簽
    立該和解協議書即不得向被告為本件之請求。現就本件之爭
    點析述如后：
（一）關於被告是否有融資買進系爭股票或應對他人利用其所開
      立之系爭帳戶買進系爭股票負擔表見代理責任之爭點部分
      ：
      按由自己之行為表示以代理權授與他人，或知他人表示為
      其代理人而不為反對之表示者，對於第三人應負授權人之
      責任。民法第169條本文定有明文。原告主張被告應就其
      所開立系爭帳戶融資買進之股票所積欠款項，負擔清償之
      責任，即便被告未親自下單買賣系爭股票，亦應就他人使
      用系爭信用帳戶負擔表見代理之責。查：
    1.關於系爭股票之買賣過程，係由戊○未經被告授權即使用
      被告所開立之系爭帳戶買進等情，除有被告所提出戊○於
      93年9月20日出具經民間公證人認定之聲明書（見本院卷
      第32、33頁）為證外，復經證人戊○到庭具結證述綦詳（
      見本院94年4月27日言詞辯論筆錄，本院卷第178頁）。自
      應認被告並未授權戊○以系爭信用帳戶融資買進系爭股票
      。
    2.被告自承其係因其配偶與戊○原為同一間證券公司之同事
      ，基於同事情誼，遂要求被告配合開立系爭信用帳戶以協
      助戊○增加開戶數之業績（見本院卷第36頁）。倘被告僅
      為增加戊○之開戶業績，亦可選擇僅開立普通證券交易，
      無庸另行開立利用高財務槓桿原理而亦承擔高風險之融資
      融券信用帳戶；且於開戶後亦應迅即將相關存摺、印章收
      回，殆無可能如證人戊○所稱證券行所在地停車困難即簽
      署文件後旋即離去。且被告係於85年7月間開立系爭帳戶
      ，而系爭帳戶自85年10月16日起即開始多次以融資方式買
      進股票（見本院卷第45頁至第103頁），系爭帳戶中既有
      多筆買賣，顯已非如被告所稱僅單純開立帳戶以增加戊○
      之業績，而被告卻遲至系爭信用帳戶開立後數年，仍未積
      極向戊○取回系爭帳戶存摺及印章，即便被告未授權他人
      使用系爭帳戶，然客觀上亦已造成有授權戊○得使用系爭
      信用帳戶之表徵。況被告之配偶既同為證券從業人員，即
      便非從事受託有價證券買賣業務之營業員而僅為行政職員
      ，自亦較一般人熟諳證券法規，而應知悉證券存摺、印章
      均與股票價款之存、提領有直接關係，更應催促被告速取
      回存摺、印章。故被告辯稱其雖曾多次催促戊○返還系爭
      帳戶存摺及印章，但因戊○遲未交付且被告事務繁忙未再
      催促，竟使戊○無故保管被告之印章、存摺達4年之久，
      顯與常情有違。
    3.又系爭帳戶融資買進系爭股票同時，亦有融資買進「台鳳
      」、「聯成」、「大東」「台積電」、「力廣」、「台中
      銀」、「華票」及「大華金」等股票，並以融券賣出「力
      廣」、「英業達」及「國票」等數種股票，此有原告所提
      出系爭帳戶融資融券歷史分戶帳資料明細表在卷可稽（見
      本院卷第71、73至75、100、101頁），系爭信用帳戶既有
      如此頻繁之交易情形，被告仍稱不知系爭股票之買賣，顯
      有違常情。況原告於系爭股票融資債務發生後因系爭信用
      帳戶整戶維持率不足120％，曾於88年1月12日、同年月18
      日向被告戶籍地郵寄通知應補繳融資差額等文件，被告未
      對前開交易異議，且系爭信用帳戶仍繼續從事融資融券交
      易，自應認已知他人使用系爭信用帳戶卻不為反對之表示
      。又即便如證人戊○所證稱系爭帳戶之交易帳單為渠所親
      領，故被告仍有不知各筆交易之可能，但被告既為各筆股
      票交易名義上之當事人，於每年所得稅申報期間，各該上
      市公司關於股票股利等應申報之相關資料，均會送交被告
      ，被告自應知悉系爭帳戶確有如卷附明細表所示股票交易
      ，即便被告未授權戊○使用系爭帳戶，亦未對戊○使用系
      爭信用帳戶為反對之表示，仍應負擔表見代理之責。
    4.至被告援引最高法院70年台上字第657號判例辯稱：其將
      印章、存摺交他人保管不至於構成表見代理云云。然查，
      揆諸前開最高法院判例意旨，如持有印章之他人辦理未受
      託之特定事項時，本人始不負表見代理之責。至本件被告
      所交付留存於戊○處除印章外，尚包括證券存摺、交割銀
      行存摺等，而留存於戊○處之印章係專用於有價證券買賣
      之交割所用，係屬辦理特定事項而言，自應認本件與前揭
      判例之基礎事實尚屬有間，本院自不受被告所援引前開最
      高法院判例之拘束，被告據此辯稱其無庸負擔表見代理之
      責云云，不足採信。
（二）關於原告與戊○簽立之和解協議書之效力為何之爭點部分
      ：
      復按，債務承擔，有免責的債務承擔及併存的債務承擔之
      別，前者於契約生效後原債務人脫離債務關係，後者為第
      三人加入債務關係與原債務人併負同一之債務，而原債務
      人並未脫離債務關係。最高法院49年台上字第2090號判例
      著有明文可參。惟查，依據原告與戊○所簽立之和解協議
      書於前言及第1條之約定即可得知係由戊○就被告對原告
      之信用交易融資金差額債務，為併存債務承擔，故被告仍
      為原融資債務之債務人，並未因戊○與原告簽立和解協議
      書而免除其債務。況該和解協議書並未有任何限制原告對
      被告行使權利之規定，自應認原告本件請求並不因簽署和
      解協議書而受限制。被告復辯稱：原告既就本件融資融券
      債權債務關係與戊○簽立和解協議書，故原告原有系爭融
      資借款債務即已消滅，原告僅得依據和解協議書所訂明之
      權利向戊○請求云云，為不足採。
（三）末按，遲延之債務，以支付金錢為標的者，債權人得請求
      依法定利率計算之遲延利息。但約定利率較高者，仍從其
      約定利率。民法第233條第1項定有明文。查，依據融資融
      券契約書第7條第2、3項約定「前項利息按甲方（即原告
      ）融資融券成交日後第2營業日迄清償前1日之日日數計算
      ；利率如經調整時，甲方已融資融券尚未清結部分，乙方
      （即被告）均自調整之日起，按調整後利率計收、計付利
      息。融資利息於甲方償還融資時，本息一次償還；甲方如
      超過規定期限未償還融資，乙方並按核定利率10％加收違
      約金。」。又原告於附表所示之期間，有調整其對一般委
      託人證券融資基本利率，此有原告提出之公司內部函文在
      卷足憑，而被告既有依約負擔融資借款清償之責，已如前
      述，故原告自得依約向被告請求4,331,000元及如附表所
      示之利息並按上開利率10％計算之違約金。
（四）綜上所述，被告雖未授權戊○使用系爭帳戶買賣系爭股票
      ，然其卻將開戶印章、證券存摺、交割銀行存摺均置於戊
      ○處，而有表示將代理權授與戊○之表徵，且知悉戊○使
      用系爭帳戶亦不為反對表示，自應負擔表見代理之責。從
      而，原告依據融資融券契約訴請被告給付如主文第1項所
      示之本息、違約金為有理由，自應准許。
六、因本件事證已臻明確，兩造其餘主張陳述及所提之證據，經
    本院斟酌後，認與判決結果不生影響，均毋庸再予論述，附
    此敘明。
七、訴訟費用負擔之依據：民事訴訟法第78條。
中　　華　　民　　國　　94　　年　　5 　　月　　18　　日
                  民事第四庭    法　官　黃柄縉
附表：
┌──┬───┬───┬──────┬─────────┬───┬──┐
│編號│股票別│股  數│融資金（元）│利息暨違約金起迄日│ 年 息│備註│
├──┼───┼───┼──────┼─────────┼───┼──┤
│ 一 │ 國揚 │13,885│ 1,500,000  │87.09.10~90.04.03 │ 9.95%│    │
│    │      │      │            │90.04.04~90.06.05 │ 9.45%│    │
│    │      │      │            │90.06.06~90.07.18 │ 9.2% │    │
│    │      │      │            │90.07.19~90.09.23 │ 8.68%│    │
│    │      │      │            │90.09.24~91.08.25 │ 8.43%│    │
│    │      │      │            │91.08.26~91.11.10 │ 7.43%│    │
│    │      │      │            │91.11.11~92.06.30 │ 6.95%│    │
│    │      │      │            │92.07.01~清償日止 │ 6.65%│    │
├──┼───┼───┼──────┼─────────┼───┼──┤
│ 二 │ 美式 │19,000│   735,000  │87.09.10~90.04.03 │ 9.95%│    │
│    │      │      │            │90.04.04~90.06.05 │ 9.45%│    │
│    │      │      │            │90.06.06~90.07.18 │ 9.2% │    │
│    │      │      │            │90.07.19~90.09.23 │ 8.68%│    │
│    │      │      │            │90.09.24~91.08.25 │ 8.43%│    │
│    │      │      │            │91.08.26~91.11.10 │ 7.43%│    │
│    │      │      │            │91.11.11~92.06.30 │ 6.95%│    │
│    │      │      │            │92.07.01~清償日止 │ 6.65%│    │
├──┼───┼───┼──────┼─────────┼───┼──┤
│    │      │50,000│ 1,950,000  │87.09.16~90.04.03 │ 9.95%│    │
│    │      │      │            │90.04.04~90.06.05 │ 9.45%│    │
│    │      │      │            │90.06.06~90.07.18 │ 9.2% │    │
│    │      │      │            │90.07.19~90.09.23 │ 8.68%│    │
│    │      │      │            │90.09.24~91.08.25 │ 8.43%│    │
│    │      │      │            │91.08.26~91.11.10 │ 7.43%│    │
│    │      │      │            │91.11.11~92.06.30 │ 6.95%│    │
│    │      │      │            │92.07.01~清償日止 │ 6.65%│    │
├──┼───┼───┼──────┼─────────┼───┼──┤
│    │ 美式 │ 4,000│   146,000  │87.10.09~90.04.03 │ 9.95%│    │
│    │      │      │            │90.04.04~90.06.05 │ 9.45%│    │
│    │      │      │            │90.06.06~90.07.18 │ 9.2% │    │
│    │      │      │            │90.07.19~90.09.23 │ 8.68%│    │
│    │      │      │            │90.09.24~91.08.25 │ 8.43%│    │
│    │      │      │            │91.08.26~91.11.10 │ 7.43%│    │
│    │      │      │            │91.11.11~92.06.30 │ 6.95%│    │
│    │      │      │            │92.07.01~清償日止 │ 6.65%│    │
└──┴───┴───┴──────┴─────────┴───┴──┘
以上正本係照原本作成
如對本判決上訴，須於判決送達後20日內向本院提出上訴狀
中　　華　　民　　國　　94　　年　　5 　　月　　18　　日
                    　　　　　　書記官　楊湘雯
